行  政  法  院  判  決                          八十七年度判字第一九五四號
    原      告  甲○○
    訴訟代理人  乙○○
    被      告  彰化縣員林地政事務所
右當事人間因更正土地登記事件，原告不服臺灣省政府中華民國八十六年六月六日八
六府訴一字第一五六六六○號再訴願決定，提起行政訴訟，本院判決如左︰
    主  文
原告之訴駁回。
    事  實
緣原告於民國（以下同）八十三年六月一日向被告申請坐落彰化縣永靖鄉○○段一一
五八號土地地目變更，經被告派員勘查結果，系爭土地部分係舊有合法房屋，需將一
筆分割成一一五八、一一五八之一、一一五八之二等三筆土地，其中一一五八之一地
號土地之旱地目變更為建地目，並更正編定為特定農業區甲種建築用地，面積為○．
○九三三二六公頃，另一一五八、一一五八之二地號等二筆土地未變更編定，並經彰
化縣政府八十三年八月十二日八三彰府地用字第一六一○五○號函同意照案辦理。嗣
原告於八十四年二月間向彰化縣政府申辦一一五八、一一五八之二地號土地變更編定
，經會同相關單位現場勘查，因其實地中央位置建有磚造房屋一棟，面積約一一四平
方公尺，除皆空地及雜草，發現前已核定之一一五八之一地號地目變更為「建」，面
積為九三三平方公尺，顯然過於鬆，乃函請被告重新檢討評估，案經被告再次勘查
測量，予以更正建地面積為○．○七六○○公頃，另一一五八面積更正為○．○三八
六四六公頃，一一五八之二面積維持不變。原告不服，一再訴願均遭決定駁回，遂提
起本件行政訴訟，茲摘兩造訴辯意旨如次：
原告起訴意旨略謂︰一、原告所有永靖鄉○○段一一五八地號，于八十三年四月份自
費申請地目變更、因有房舍、曬谷場、門牌整編、及三十九年用電證明，經（員地所
）依內政部頒「製定非都市土地使用分區圖及編定各種使用地作業須知」九(二)說明３
之規定及土地法地目變更辦理注意事項第九項第(二)(三)(四)條款，依法辦理，同年五月測
量、會審、依實際狀況及地政法規于同七月十一日核定分割為一一五八及一一五八之
一及一一五八之二成三筆地號，並函知繳納規費而一一五八之一旱地予變更建地，但
須依法呈報縣府核准後，方辦理登錄。二、八十三年八月十六日（員林地政所）依據
彰府八十三年八月十二日彰府地用字第一六一○五號准予登錄：地籍謄本地籍圖核發
所有權狀，並發函通知原告，及永靖鄉公所與縣稅捐處，將一一五八之一之建地改課
地價稅復於同年由縣稅捐處員林分處核課地價稅，原告亦按期繳納完竣。三、同年十
月，原告至縣府申請分割後一一五八及一一五八之二，兩筆旱地土地約一一○坪，因
合於台灣省非都市土地變更執行要項第十二點規定「土地併入建地使用能促進地完整
利用，於變更後又不妨礙鄰近農業生產環境」為毗鄰甲種建地，同年十一月縣府以彰
府地用字二二三三○四號及地用字第二三○七二二號函囑原告繳交規費及補齊各證件
。四、申請案件，經縣府會同相關單位，如工務、水利．．．均審核完畢，卻積壓于
地政科許科長振利處，因台灣省非都市土地核定權責，在縣府地政科，經原告一再等
待卻毫無音訊，最後申請案件亦未加辦理，卻于八十四年二月六日（彰府地用字第二
三七四五號）函告員林地政所，重新再勘查前一一五八土地，變更過程，不顧下級單
位與縣府前次作業之公信力，損及依規定已領之證件，如土地所有權狀．．．及已繳
規費、地價稅等之合法權益。五、八十四年二月二十七日（員第四字○七五○號）呈
報經再嚴議、會審、係依法辦理、絕無偏誤、但科長許振利，非但對下級單位呈報，
置之不理外，卻以同年同月同日，即八十四年三月二十日（彰府地用字四九五四二號
）函告員林地政所，將一一五八之一建地恢復旱地，重新勘查，另以彰府地用字第五
○○八七號，函文原告稱：所申請案件一一五八及一一五八之二兩筆土地，現正由本
府審查中，以安撫手段欺騙原告，莫此為甚。六、原一一五八地號于八十三年四月係
原告依法申請，經員地所會勘、測量、審核、並函原告繳規費及補送各證件等，已由
嚴核下，方分割三筆，已令原告困擾不已，為何符合法令條件下不能一次通過，而一
一五八之一成建地後，也按期繳交地價稅與請領鄉鎮公所准予建築線證明。七、一一
五八之一建地，經縮減約五十坪成旱地，何以要加添在一一五八旱地上，使一一五八
旱地成廢地，況且面積僅○．○三八六公頃，約一一○坪而舊式廁所，曝谷場又在其
間，實無法耕作，何況一一五八旱地早非農業使用，有八十五年員鎮農字第三八四二
二號可資佐證，非但侵害原告之權益，也違背政府賦稅課征之事實及善盡地利使用原
則。八、前會勘、測量、地形、地物或依實際分割均要求原告，簽名蓋員，依土地法
地籍測量實施規則第二百八十二條，測量人員於實施測量時，應先查明申請人所執測
量通知書，測量後應由申請人當場認定，並在測量圖上簽名、蓋章，及第三章地上物
複丈第三○九條，建物複丈（包括標示勘查）及原有標示變更者．．．應經申請人
複丈當場認定，並在測量圖上簽名、蓋章，惟要縮減，卻不知會原告，簽名蓋章係屬
程序違法處分，不依法定程序，而作的處分，處分機關，在處分前應先于人民答辯之
機會而不予，便直接下決定處分，這種處分並沒有依照法定程序顯然違法處分，如此
行政作業草率反覆，一意孤行，人民權益毫無保障，又辦理地目變更第九條第五、六
項：「經抽查如有不實或非法，勘查人員及有關主管之責任從嚴議處，依法究辦」但
上級不能據此規定，狐假虎威，因為本件不但沒有不實或非法情事，前所有行政人員
，均無人遭受議處或刑責可證明。九、若謂縮減一一五八之一建地號係地上物房舍面
積有出入，乃是被告之逾越權限及濫用權力的行政處分，所作出違法之處分，因為第
一次會勘，即八十三年四月依法申請地目變更、及第二次縣府八十四年二月六日函令
員林地政所覆審，而（員林所）于八十四年二月二十七日再次呈報縣府均誤情形下，
卻於第三次在不知會原告之情況下，覆查一一五八之一建地之地上物，以舊房舍之坪
數相差約數坪，來作為前次作業過於鬆理由，難道一一五八之一已成建地後，原告
於地上物須負保管責任嗎﹖何況是民國三十年代舊房舍，三十九年就有房舍用電證明
及門牌，於此均有稽可查，本案前第一次地目變更，均依法辦理，只因縣府新任許科
長，一意弧行，引用行政法院四十四年判字第四十條判例、為土地法第六十九條之規
定予以搪塞，促使行政作業相互矛盾以牽強理由，作此決定，顯然違法、一一五八之
一建地被縮減乙事，雖土地面積未減少，但分割後一一五八旱地本符合土地法變更使
用，然因添加一一五八之一建地縮減面積部份，已成永久廢地，非但未能盡地利之使
用，也不符合變更條件，於此懇請鈞長，府體民情明察事因，撤銷原處分，以確保原
告人民權益等語。
被告答辯意旨略謂︰一、按「下列土地之地目變更案件，上級地政機關得予抽查：２
非都市土地編定為農牧用地之土地。」「經抽查結果發現有不實情事或非法變更地目
者，除飭知地政事務所應依土地法第六十九條規定辦理更正登記外，並應查明原勘查
人員及有關主管之責任，從嚴議處。」為內政部訂定之辦理地目變更注意事項第五項
第六項定有明文，依彰化縣政府八十四年三月二十日八四彰府地用字第四九五四二號
函說明二：「本案經本府派員實地查勘，其實地中央位置建有磚造房屋一棟，面積勘
測大約一一四平方公尺左右，．．．餘皆空地或雜草，貴所核定地目變更為「建」，
面積為九三三平方公尺，是否鬆允當，不無疑義﹖．．．故本案永靖鄉○○段一一
五八之一地號土地，因貴所核准地目變更為建，經本府八十三年八月十二日八三彰府
地用字第一六一○五○號函核准更正編定為特定農業區甲種建築用地予撤銷，恢復原
編定為農牧用地。」及說明三：「．．．地目變更為建，請貴所再派員實地查勘測量
報府核辦。」二、本所依彰化縣政府上函再派員實地查勘結果如本所於八十四年四月
二十七日以員地二字第二四九一號函說明二、三所述：「本案依此檢討結果，原勘查
建物總面積有誤，該建物面東處不在考慮其廁所位置，就再次測量之現況使用情形及
考慮地籍完整性仍依據台灣省政府七十三年六月一日七三府地字第四四一九七號函檢
發「台灣省徵收田賦土地地目等則調整作業要點」第十二點規定，擬予更正一一五八
之一地號建地目面積為○．○七六○○三公頃，一一五八地號旱地目面積為○．○三
八六四六公頃，另一一五八之二地號旱地目面積為○．○二四○六八公頃，維持不變
，詳如擬更正圖說，本案更正報府核備，經彰化縣政府八十四年五月十七日以八四彰
府地用字第八九四二五號函復本所，依授權之規定辦理更正登記，準此本所於八十四
年六月八日以員地二字第三三○六號函原告本案辦理更正登記完畢。三、原告於八十
四年八月間就本案向彰化縣政府提出申覆，函請本所查明，本所於八十四年十一月三
日以員地二字第六三六四號函說明三所述：「．．．故本案建地面積擬仍依照鈞府上
開函示亦即維持本所檢討更正之面積」報府，經彰化縣政府函復於八十四年十一月十
日以八四彰府地籍字第一九八七九○號函：「本案既經貴所檢討擬維持原更正之面積
，請本予職權自行依法核處」，本所於八十四年十一月二十七日以員地二字第六七○
六號函原告：「本案仍維持一一五八之一地號建地目更正後之面積為○．○七六○○
三公頃。」在案。原告於八十五年七月八日間向彰化縣政府提出陳情書，函請本所查
處逕復，本所仍於八十五年七月二十二日以員地二字第四三五七號函復原告：「本案
仍依照上開函維持更正後之面積。四、本案實地計有磚造、房屋（坐西朝東）面積○
．○一二二八○公頃，鋁片層竹造面積為○．○○七二四五公頃，廁所面積為○．○
○○二三二公頃，合計建物面積為○．○一九七五七公頃，本所原勘查建物總面積有
誤，為考慮地籍完整性，仍不再考慮其廁所位置，唯更正後之一一五八之一地號建地
目面積達○．○七六○○三公頃，（詳如更正圖說）。查所有權人申請辦理地目變更
者，應以其變更使用當時之行為是否合法為准駁之依據，又其變更地目之範圍應依實
際供建地必須使用之範圍並參照建築法第十一條第一項前段規定「本法所稱建築基地
，為供建築物本身所占之地面及其所應留設之法定空地」為台灣省政府地政處八十年
九月十三日八十地一字第七五七一四號函所明示，至此本所更正後一一五八之一地號
建地目面積○．○七六○○三公頃與舊有建築物面積○．○一九七五七公頃，兩者之
差已有○．○五六二四六公頃之空地，足見本所已參酌原告所述之水泥地、庭院、私
設巷道列入地目變更範圍，因水泥地、庭院並非固定建築物無法全部列入，唯廁所位
置，為考慮地籍完整性不列入，本所維持查勸檢討更正後之面積，駁回原告請求恢復
原建地目面積，與台灣省政府地政處上開函及台灣省徵收田賦土地地目等則調整作業
實施要點第十二點規定並無不合，此項地目變更及更正編定係依事實現況予以變更，
土地面積並未減少，對原告原有之權益並無減損，又本案更正係因原申請同段一一五
八、一一五八之二地號由特定農業區農牧用地變更為同區甲種建築用地，經彰化縣政
府會同現場勘查而發現，乃予糾正更正，其雖非專案辦理抽查，然就其功能而言，亦
屬抽查之範籌，本件原先辦理之地目變更既有疏失之處，依法自應更正，原告所稱自
非可採，足見本所之原處分並無不當。五、綜上所陳及本案經訴願及再訴願均遭駁回
，本案訴訟核無理由，請駁回訴訟，以維地政等語。
    理  由
按「行政官署對其已為之行政行為發覺有違誤之處，而自動更正或撤銷者，並非法所
不許。」本院四十四年判字第四十號著有判例。又「下列土地之地目變更案件，上級
地政機關得予抽查：２、非都市土地編定為農牧用地之土地。」「經抽查結果發現有
不實情事或非法變地目者除飭地政事務所應依土地法第六九條規定辦理更正外，並應
查明原勘查人員及有關主管之責任，從嚴議處。」為辦理地目變更注意事項第五項、
第六項定有明文。又辦理地目變更及更正編定對於依法建築使用之變更範圍，應依據
實際供建地必須使用之使用範圍，並參照建築法第十一條第一項前段規定辦理。本件
原告所有坐落彰化縣永靖鄉○○段一一五八地號土地地目變更案，經分割為一一五八
、一一五八之一、一一五八之二等三筆，其中一一五八之一號土地上有磚造平房一棟
，面積一二二．八平方公尺，磚造廁所面積約二三．二平方公尺，竹造鋁片厝面積約
七二、四五平方公尺，其餘水泥地庭院約三三九．四六平方公尺，合計面積約九三三
．二六平方公尺（原處分機關核定變更地目之面積）。彰化縣政府認系爭土地實際建
築面積為一二二．八平方公尺，加上應留之空地比面積，被告核定變更地目之面積，
顯有過於浮濫之嫌，乃責由被告重新勘查並更正編定，被告據以辦理更正編定，將一
一五八之一建地目○．○九三三二六公頃更正為○．○七六○○三公頃，而一一五八
旱地目則由更正前○．○二一三二三公頃增為○．○三八六四六公頃，一一五八之二
旱地目則維持不變，此項更正編定係依事實現況予以變更，土地面積並未減少，於法
尚無不合。原告起訴主張本件建地物是民國三十年代之老舊房舍，于民國三十九年就
有房舍之用電原始證明，申請地目變更係依實際情況及地政法令規定辦理並分割成三
筆土地，且改課地價稅在案，乃係合法程序辦理，本次更正既非縣府抽查，逕行變更
，出爾反爾，濫用公權力，政府公信力何在﹖誠然現況由一一五八之一建地號縮減之
坪數，雖僅○．○一七三公頃，但為何硬要加在一一五八旱地目上，如加上一一五八
之一建地目縮減之面積，亦不過○．○三八六公頃，舊式廁所及水泥地又在其間，既
不能耕作，也不符合土地法之變更使用，實有違政府賦稅課徵之事實，善盡地利之使
用，請恢復建地目原有面積等云。然查本案實地計有磚造、房屋（坐西朝東）面積○
．○一二二八○公頃，鋁片層竹造面積為○．○○七二四五公頃，廁所面積為○．○
○○二三二公頃，合計建物面積為○．○一九七五七公頃，被告原勘查建物總面積有
誤，為考慮地籍完整性，仍不再考慮其廁所位置，唯更正後之一一五八之一地號建地
目面積達○．○七六○○三公頃，（詳如更正圖說）。查所有權人申請辦理地目變更
者，應以其變更使用當時之行為是否合法為准駁之依據，又其變更地目之範圍應依實
際供建地必須使用之範圍並參照建築法第十一條第一項前段規定「本法所稱建築基地
，為供建築物本身所占之地面及其所應留設之法定空地」為台灣省政府地政處八十年
九月十三日八十地一字第七五七一四號函所明示，至此被告更正後一一五八之一地號
建地目面積○．○七六○○三公頃與舊有建築物面積○．○一九七五七公頃，兩者之
差已有○．○五六二四六公頃之空地，足見被告已參酌原告所述之水泥地、庭院、私
設巷道列入地目變更範圍，因水泥地、庭院並非固定建築物無法全部列入，唯廁所位
置，為考慮地籍完整性不列入，被告維持查勘檢討更正後之面積，駁回原告請求恢復
原建地目面積，與台灣省政府地政處上開函及台灣省徵收田賦土地地目等則調整作業
實施要點第十二點規定並無不合，此項地目變更及更正編定係依事實現況予以變更，
土地面積並未減少。又本案更正係因原申請同段一一五八、一一五八之二地號由特定
農業區農牧用地變更為同區甲種建築用地，經彰化縣政府會同現場勘查而發現，乃予
糾正更正，其雖非專案辦理抽查，然就其功能而言，亦屬抽查之範籌，本件原先辦理
之地目變更既有疏失之處，依法自應更正，原告所稱不得更正之詞，尚不足採。訴願
決定及再訴願決定遞予維持原處分並無違誤，原告起訴意旨經查並無理由，應予駁回
。
據上論結，本件原告之訴為無理由，爰依行政訴訟法第二十六條後段，判決如主文。
中    華    民    國     八十七      年      九      月     二十九      日
                    行 政 法 院 第 二 庭
                                審 判 長 評  事      陳  石  獅
                                         評  事      徐  樹  海
                                         評  事      彭  鳳  至
                                         評  事      黃  合  文
                                         評  事      林  茂  權
右  正  本  證  明  與  原  本  無  異
                                         法院書記官  蘇  金  全
中    華    民    國     八十七      年      九      月      三十       日
